ACORDAO-COMPLETO-2569914

ACÓRDÃO 2506/2023 ATA 8/2023 - SEGUNDA CÂMARA

VISTOS, relatados e discutidos estes autos em que se aprecia recurso de reconsideração interposto contra o Acórdão 18782/2021-TCU-Segunda Câmara,
ACORDAM os Ministros do Tribunal de Contas da União, reunidos em Sessão da Segunda Câmara, ante as razões expostas pelo Relator, com fundamento nos arts. 32 e 33 da Lei 8.443/1992, em:
9.1. conhecer do presente recurso para, no mérito, dar-lhe provimento, tornando insubsistentes os subitens 9.1 e 9.6 do Acórdão 18782/2021-TCU-Segunda Câmara;
9.2. julgar regulares com ressalvas as contas de Joamy Alves de Oliveira, nos termos dos arts. 1º, I, 16, II, 18, e 23, II, da Lei 8.443/1992, dando-lhe quitação; e
9.3. dar ciência desta decisão ao recorrente, à Fundação Nacional de Saúde em Pernambuco e ao Município de Araçoiaba-PE.

Recurso de reconsideração interposto contra decisão de irregularidade das contas e multa proferida em tomada de contas especial instaurada pelaSuperintendência Estadual da Fundação Nacional de Saúde em Pernambuco - Funasa/PE em razão da omissão no dever de prestar contas dos recursos federais repassados ao município de Araçoiaba/PE, por força do Termo de Compromisso 1907/2008 (Siafi 652046), objetivando a execução de sistema de abastecimento de água na municipalidade.

Segunda Câmara

Município de Araçoiaba-PE.

3. Recorrente: Joamy Alves de Oliveira (XXX.592.144-XX).

13.1. Ministros presentes: Vital do Rêgo (Presidente), Augusto Nardes (Relator), Aroldo Cedraz, Antonio Anastasia e Jhonatan de Jesus.
13.2. Ministro que não participou da votação: Jhonatan de Jesus.
13.3. Ministro-Substituto presente: Marcos Bemquerer Costa.

AUGUSTO NARDES

Ministro-Substituto André Luís de Carvalho.

Transcrevo a seguir, com ajustes de forma, a análise empreendida no âmbito da então Secretaria de Recursos - Serur (peça 115) , a qual contou com a anuência do escalão dirigente da unidade técnica (peças 116 e 117) :
	"INTRODUÇÃO
Trata-se de recurso de reconsideração interposto pelo Sr. Joamy Alves de Oliveira, ex-prefeito de Araçoiaba/PE (peça 90) contra o Acórdão 18782/2021-TCU-Segunda Câmara (peça 83) , transcrito abaixo, de relatoria do Excelentíssimo Ministro André de Carvalho:
9.1. rejeitar as razões de justificativa apresentadas por Joamy Alves de Oliveira;
9.2. rejeitar as alegações de defesa apresentadas por Severino Alexandre Sobrinho;
9.3. julgar regulares, com ressalva, as contas do Município de Araçoiaba - PE, nos termos dos arts. 1º, I, 16, II, 18, e 23, II, da Lei nº 8.443, de 1992, dando-lhe quitação;
9.4. julgar irregulares as contas de Severino Alexandre Sobrinho, nos termos dos arts. 16, III, alíneas 'a', 'b' e 'c', e 19, caput, 23, III, da Lei nº 8.443, de 1992, para condená-lo ao pagamento do correspondente débito, com a atualização monetária e os juros de mora calculados desde as datas informadas até o efetivo recolhimento, fixando-lhe o prazo de 15 (quinze) dias, contados da notificação, para que comprove perante o Tribunal, nos termos do art. 214, III, 'a', do RITCU, o recolhimento da referida dívida em favor da Fundação Nacional de Saúde, na forma da legislação em vigor, sob as seguintes condições:
	Data da Ocorrência:
	Valor Histórico (em R$) :

	11/7/2011
	160.000,00

	13/7/2011
	50.000,00

9.5. aplicar em desfavor de Severino Alexandre Sobrinho a multa prevista no art. 57 da Lei n.º 8.443, de 1992, sob o valor de R$ 100.000,00 (cem mil reais) , fixando-lhe o prazo de 15 (quinze) dias, contados da notificação, para que comprove, perante o Tribunal, nos termos do art. 214, III, 'a', do RITCU, o recolhimento da referida dívida ao Tesouro Nacional, com a devida atualização monetária, na forma da legislação em vigor;
9.6. julgar irregulares as contas de Joamy Alves de Oliveira, nos termos dos arts. 16, III, alínea 'a', 19, parágrafo único, e 23, III, da Lei nº 8.443, de 1992, para lhe aplicar, assim, a multa prevista no art. 58, I e II, da Lei n.º 8.443, de 1992, sob o valor de R$ 15.000,00 (quinze mil reais) , fixando-lhe prazo de 15 (quinze) dias, contados da notificação, para que comprove, perante o Tribunal, nos termos do art. 214, III, 'a', do RITCU, o recolhimento da referida dívida ao Tesouro Nacional, com a devida atualização monetária, na forma da legislação em vigor;
9.7. autorizar, caso requerido, nos termos do art. 26 da Lei n.º 8.443, de 1992, e do art. 217 do RITCU, o parcelamento das dívidas fixadas por este Acórdão em até 36 (trinta e seis) parcelas mensais e sucessivas, com a devida atualização monetária e os correspondentes acréscimos legais, esclarecendo aos responsáveis que a falta de pagamento de qualquer parcela importará no vencimento antecipado do saldo devedor, nos termos do art. 217, § 2º, do RITCU, sem prejuízo das demais medidas legais;
9.8. autorizar, desde logo, a cobrança judicial das dívidas fixadas por este Acórdão, nos termos do art. 28, inciso II, da Lei n.º 8.443, de 1992, informando que a malsinada irregularidade configuraria a eventual conduta dolosa no sentido de efetivamente facilitar, permitir ou concorrer para que pessoa física ou jurídica privada incorpore ou utilize, de forma indevida, rendas, verbas ou valores integrantes do acervo patrimonial da administração pública, sem a observância das formalidades legais ou regulamentares aplicáveis, resultando no eventual ilícito doloso de improbidade administrativa causador do aludido prejuízo ao erário, nos termos, por exemplo, do art. 10, I e II, além do art. 11, VI, da Lei n.º 8.429, de 1992, com a alteração promovida pela Lei n.º 14.230, de 2021, e, assim, a eventual prescrição da ação de ressarcimento ao erário também não subsistiria, estando esse entendimento em plena consonância com a jurisprudência fixada pelo STF no bojo do RE 852.475-SP, com o trânsito em julgado a partir de 6/12/2019, diante da Tese de Repercussão Geral n.º 897; e
9.9. enviar a cópia do presente Acórdão, com o Relatório e a Proposta de Deliberação, à Procuradoria da República no Estado de Pernambuco, nos termos do art. 16, § 3º, da Lei n.º 8.443, de 1992, para o ajuizamento das ações civis e penais cabíveis.
	HISTÓRICO
	2. Trata-se de tomada de contas especial instaurada pela Superintendência Estadual da Fundação Nacional de Saúde em Pernambuco (Funasa) em desfavor de Severino Alexandre Sobrinho (gestões: 1º/1/2005 a 31/12/2008 e 1º/1/2009 a 31/7/2011) , além de Joamy Alves de Oliveira (gestão: 1º/1/2013 a 31/12/2016) , como então prefeitos de Araçoiaba - PE, diante da omissão no dever de prestar contas dos recursos federais repassados ao aludido município sob o valor de R$ 220.000,00 no âmbito do Termo de Compromisso 1907/2008, Siafi 652046, celebrado entre a aludida fundação e o município para a execução do sistema de abastecimento de água (peça 1, p. 31-33) .
	2.1. Para a execução do ajuste foram previstos inicialmente R$ 570.500,00, dos quais R$ 550.000,00 à conta do concedente e R$ 20.500,00 a título de contrapartida do município. Esse último valor foi alterado, por meio de termo aditivo, para R$ 21.836,43 (peça 1, p. 137) . Do valor previsto, foi efetivamente liberada a quantia de R$ 220.000,00, mediante a ordem bancária 2011OB804089, de 17/6/2011 (peça 1, p. 7) . 
	2.2. O ajuste vigeu inicialmente no período de 31/12/2008 a 30/11/2009 (peça 1, p. 63) , mas, diante do atraso na liberação dos recursos, foi sucessivamente prorrogado até 30/5/2014 (peça 1, p. 230-246 e 248) . O prazo para prestação de contas venceu em 29/7/2014 (peça 1, p. 274) . 
	2.3. O fundamento para a instauração da Tomada de Contas Especial, conforme apontado no Relatório de TCE 9/2015/SFD (peça 3, p. 96-116) , foi a inexecução total do objeto pactuado, cumulado com a omissão no dever de prestar contas do Termo de Compromisso 1907/2008, apurando-se como prejuízo o valor original do ajuste - R$ 220.000,00.
	2.4. No âmbito do TCU, promoveu-se a citação de Severino Alexandre Sobrinho sob o valor original de R$ 210.000,00, além do referido município sob o valor original de R$ 10.000,00 em função do saldo remanescente a ser restituído (peça 35, p. 1 e 32-34) , sem prejuízo da audiência de Joamy Alves de Oliveira. 
	2.5. A despeito da regular citação, o referido município não apresentou a sua defesa, mas efetuou o recolhimento do saldo atualizado dos repasses sob o valor de R$ 16.810,12 (peça 67) . 
	2.6. Por sua vez, Joamy Alves de Oliveira também não apresentou as suas razões de justificativa em resposta à audiência promovida pela Secex-TCE (peça 70) , mas teria oferecido as suas razões de justificativa em resposta à audiência anteriormente promovida pela Secex-AM (peça 43) . 
	2.7. De igual sorte, após a regular notificação, Severino Alexandre Sobrinho não apresentou as suas alegações de defesa em resposta à citação promovida pela Secex-TCE (peça 71) , mas já teria apresentado as suas alegações de defesa em resposta à idêntica citação anteriormente promovida pela Secex-AM (Peças 21 e 23) .	
	2.8. Após a análise das defesas apresentadas, houve a prolação do acórdão contra o qual se insurge o recorrente. 
	EXAME DE ADMISSIBILIDADE 
	3. Reitera-se o exame preliminar de admissibilidade constante à peça 91, ratificado pelo despacho do relator (peça 94) , Exmo. Ministro João Augusto Ribeiro Nardes, suspendendo-se os efeitos dos subitens 9.1 e 9.6 do Acórdão 18782/2021-TCU-Segunda Câmara, eis que preenchidos os requisitos processuais aplicáveis à espécie. 
	EXAME TÉCNICO
	4. Constitui objeto do presente recurso verificar se o recorrente deve ser apenado pelas seguintes irregularidades: omissão no dever de prestar contas, não devolução do saldo do convênio e a sua utilização em finalidade diversa
	4.1. Por se tratar de matéria de ordem pública, será analisado se houve ou não a ocorrência da prescrição. 
	Prescrição
	5. Sobre a prescrição, destaca-se que o caso em exame cuida de tomada de contas especial, hipótese em que o termo inicial do referido prazo extintivo sofre influência do que foi recentemente decidido pelo STF no julgamento da Ação Direta de Inconstitucionalidade 5509 (rel. Ministro Edson Fachin) , posteriormente à decisão proferida no RE 636.886.
	5.1. A ADI 5509 foi manejada contra dispositivos da Constituição do Estado do Ceará e de lei ordinária do referido Estado, que fixaram prazo prescricional no processo do tribunal de contas daquela unidade federativa.
	5.2. Todavia, a discussão travada pelo STF teve por referência o modelo federal, em função do princípio da simetria, expressamente invocado pelo MPF, ao propor a ação, e pelo relator, ao analisar o tema. Assim, os fundamentos lançados no julgamento da ADI 5509 repercutem inevitavelmente no processo do TCU.
	5.3. Especificamente sobre a lei de regência e as causas interruptivas da prescrição, o relator, ministro Edson Fachin, reconheceu que o STF ainda não havia fixado orientação clara a respeito, em processo de caráter geral. Ao fazê-lo, na citada ADI, a orientação do relator foi a de aplicar os vários precedentes do STF em casos concretos, que já sinalizavam para a incidência da Lei 9.873/1999, afastando-se a incidência do art. 205 do Código Civil, como evidenciam as seguintes passagens do voto:
	a) 'A atividade de controle externo equipara-se, para fins de contagem do prazo prescricional, ao poder de polícia do Estado e, como tal, nos termos do art. 1º da Lei 9.873, de 1999, 'Prescreve em cinco anos a ação punitiva da Administração Pública Federal, direta e indireta, no exercício do poder de polícia, objetivando apurar infração à legislação em vigor, contados da data da prática do ato ou, no caso de infração permanente ou continuada, do dia em que tiver cessado'';
	b) 'Pela mesma razão, incidem as causas legais de interrupção da prescrição, conforme previsão constante do art. 2º da referida Lei'.
	5.4. Estabelecida a norma de regência do prazo e das causas interruptivas, o STF avançou no debate quanto ao termo inicial da prescrição, fixando regras mais detalhadas a respeito. Com esse fim, estabeleceu tratamento específico para as tomadas de contas especiais, distinguindo aquelas decorrentes de repasses sujeitos a prestação de contas específica e as relativas a situações em que os fatos são normalmente trazidos ao conhecimento do TCU por meio de denúncias e representações.
	5.5. Nesse sentido, o voto do Ministro Edson Fachin trouxe uma regra geral e algumas hipóteses de aplicação casuística. Como regra geral, ficou estabelecido que 'o termo inicial da contagem do prazo deve ser o da entrada do processo de fiscalização no âmbito do Tribunal de Contas, ou dos órgãos que, por lei, são encarregados pelo controle interno'.
	5.6. Essa regra geral teve sua aplicação explicitada para algumas situações particulares, a saber:
	a) no caso de omissão de prestação de contas: 'o dano a ser apurado pela ausência de prestação de contas tem o lapso prescricional iniciado na data em que as contas deveriam ter sido entregues';
	b) na hipótese de irregularidades detectadas no exame da prestação de contas: 'o procedimento prévio à instauração da tomada de contas ... deve ser encerrado o quanto antes, sendo que as irregularidades que tenham porventura sido nele identificadas somente terão iniciada a fluência do prazo prescricional após a competente comunicação para o órgão de controle interno ou para o Tribunal de Contas';
	c) em irregularidades constatadas em fiscalizações, denúncias e representações: 'Finalmente, deve-se contar o prazo prescricional a partir da data do conhecimento da irregularidade nos casos em que, por iniciativa própria, o Tribunal realiza auditorias ou inspeções, assim como nos casos em que a ele são diretamente levadas as informações necessárias para a instauração de tomada de contas especial'.
	5.7. No caso específico da presente TCE, assume especial relevância a questão do termo inicial da prescrição.
	5.8. Conforme se observa dos autos, houve omissão no dever de prestar contas dos recursos federais repassados ao município. 
	5.9. O ajuste vigeu inicialmente no período de 31/12/2008 a 30/11/2009 (peça 1, p. 63) , mas, diante do atraso na liberação dos recursos, foi sucessivamente prorrogado até 30/5/2014 (peça 1, p. 230-246 e 248) . O prazo para prestação de contas venceu em 29/7/2014 (peça 1, p. 274) .
	5.10. Assim sendo, e considerando o que restou decidido na ADI 5509, o termo inicial da prescrição é 30/7/2014 (um dia após o findo o prazo para a prestação de contas) . 
	5.11. As seguintes causas interruptivas já afastam a prescrição (ato de apuração de fatos) : 
	a) Relatório de Tomada de Contas Especial 9/2015, de 14/10/2015 (peça 3, p. 96-116) ;
	b) Relatório de Auditoria 2392/2015 da Controladoria Geral da União - CGU, 10/6/2019 (peça 3, p. 171-173) ;
	c) autuação do processo no TCU, em 12/2/2016;
	d) pronunciamento de mérito da unidade instrutiva em 25/1/2018 (peça 27) ;
	e) pronunciamento da unidade instrutiva em 19/10/2019 (peça 58) ;
	f) Acórdão 18782/2021-TCU-Segunda Câmara, de 23/11/2021 (peça 83) .
	5.12. Adotando-se o critério fixado posteriormente pelo STF, no julgamento da ADI 5509, observa-se que não ocorreu a prescrição do débito e da multa no caso em exame.
	5.13. Deve-se informar que o tema atinente à prescrição foi objeto de exame pelo Ministro Relator tendo como balizas o Acórdão 1441/2016-TCU-Plenário e a Lei 9.873, de 1999, concluindo pela não ocorrência da prescrição (peça 84, p. 2-3) . 
	Inocorrência de irregularidade e ausência de responsabilidade
	6. Joamy Alves de Oliveira diz que não arrecadou, gerenciou, guardou ou utilizou de qualquer forma os recursos do ajuste. Desse modo, a ele não pode ser atribuída qualquer responsabilidade (peça 90, p. 3) .
	6.1. Afirma que quando tomou posse no cargo de Prefeito do Município de Barbalha o ora recorrente sequer tinha ciência da existência do Termo de Compromisso objeto da presente tomada de contas, posto inexistir nos arquivos da prefeitura qualquer documento referente ao mesmo (peça 90, p. 3-4) .
	6.2. Diz que assim que tomou conhecimento do ajuste devolveu os recursos que estavam depositados em contas do Município, conforme consta no próprio acórdão recorrido (peça 90, p. 4) .
	6.3. Desse modo, não há sequer que falar que o ora recorrente deixou de adotar as medidas para resguardo do interesse/patrimônio público (peça 90, p. 4) . 
	Análise
	6.4. Conforme já afirmado, a instauração da presente tomada de contas especial foi materializada pela inexecução total do objeto, cumulada com a omissão na prestação de contas da aplicação dos recursos do termo de compromisso.
	6.5. No âmbito da TCE, verificou-se que o Sr. Severino Alexandre Sobrinho foi gestor municipal e ordenador de despesas de 1º/1/2011 a 31/7/2011 e 11/8/2011 a 23/8/2011. 
	6.6. O Sr. Joamy Alves de Oliveira, prefeito do município de Araçoiaba/PE, na gestão 2013-2016, foi o gestor responsável pela prestação de contas. Rememora-se que ajuste vigeu de 31/12/2008 a 30/11/2009 - peça 1, p. 63, sucessivamente prorrogado até 30/5/2014 - peça 1, p. 230-246 e 248. O prazo para prestação de contas venceu em 29/7/2014 (peça 1, p. 274) . 
	6.7. O tomador de contas responsabilizou o Sr. Joamy Alves de Oliveira em função do que preceitua a Súmula TCU 230, uma vez que caberia a ele apresentar a prestação de contas ou ingressar com ação ou representação de improbidade contra o seu antecessor (peça 3, p. 108) . 
6.8. No Relatório de Tomada de Contas Especial 9/2015/SFD, de 14/10/2015, a responsabilidade solidária pelo dano causado ao erário foi atribuída aos Srs. Severino Alexandre Sobrinho e Joamy Alves de Oliveira, em razão da inexecução total do objeto pactuado, cumulado com omissão no dever de prestar contas do Termo de Compromisso 1907/2008 (peça 3, p. 96-116) . 
	6.9. No âmbito do TCU, apurou-se, após realização de diligência ao Banco do Brasil, que o único responsável por gerir os recursos do convênio foi o Sr. Severino Alexandre Sobrinho (peça 17, p. 4) sendo este o único gestor condenado pelo débito, entendimento adotado pela deliberação combatida. Desse modo, de fato, o defendente não arrecadou, gerenciou, guardou ou utilizou de qualquer forma tais recursos. Por esta razão, consoante se verifica da deliberação vergastada, não foi responsabilizado pelo débito apurado nos presentes autos. 
	6.10. As irregularidades a ele atribuídas foram outras:
	a) omissão no dever de prestar contas, tempestivamente, do Termo de Compromisso 1.907/2008 (peça 40) ;
	b) omissão quanto ao ressarcimento do saldo remanescente do ajuste (peça 48) ;
	c) utilização de recurso, no valor de R$ 15.273,37, em finalidade diversa da pactuada no Termo de Compromisso 1.907/2008, Siafi 652046, celebrado entre a Fundação Nacional de Saúde e o município de Araçoiaba-PE, que tinha por objeto 'a execução de sistema de abastecimento de água', em decorrência de bloqueio judicial na conta corrente do convênio vinculada à concedente' (peça 70) .
	6.11. O recorrente alega que, quando tomou posse no cargo de prefeito do município de Barbalha, sequer tinha ciência da existência do Termo de Compromisso objeto da presente tomada de contas, posto inexistir nos arquivos da Prefeitura qualquer documento referente ao mesmo. 
	6.12. Primeiramente é esperado do gestor, ao tomar posse no cargo de prefeito municipal, se inteirar de todas as reponsabilidades devidas pelo ente municipal, dentre elas aquelas relativas aos ajustes celebrados. Em atenção ao princípio da continuidade administrativa, o sucessor tem o dever de apresentar todas as prestações de contas de convênios celebrados pelo município, especialmente quando essa obrigação recai sobre a sua gestão. 
	6.13. Além disso, se observa que parte da vigência do convênio, bem como o prazo para a prestação de contas se deram na gestão do recorrente (peça 1, p. 274) . Este foi inclusive o responsável pela celebração do 8º Termo Aditivo, em 27/	5	/2013 (peça 1, p. 248-250) . 
	6.14. No que toca à inexistência nos arquivos da prefeitura qualquer documento referente ao termo de compromisso, devem ser feitas algumas considerações. 
	6.15. Consta dos autos, expediente encaminhado ao TCU pelo vereador Gilson Farias da Silva, em 18/8/2011, acerca de irregularidades no município de Araçoiaba/PE (peça 1, p. 178) . Tal resultou na autuação do TC Processo 028.155/2011-4, que conheceu da representação e encaminhou Ofício TCU 1620/2011, de 2/12/2011, à Funasa com cópia do processo para subsidiar o acompanhamento e o exame das prestações de contas afetas aos termos de compromisso Siafi 64166, 652046 e 65772 (peça 1, p. 176 e 188-189 e 194-195) . 
	6.16. Consoante informado pela Funasa, a CGU também, em 26/9/2011, realizou solicitação de fiscalização 1/2011 em convênios da prefeitura de Araçoiaba, dentre eles o ora em estudo (peça 1, p. 202) .
	6.17. Por meio do Ofício 28/2011, de 29/9/2011, o prefeito à época, Sr. Carlos Jogli A. Uchoa, em resposta ao ofício da Funasa, que solicitou documentos referentes ao ajuste em análise (peça 1, p. 145) , informou que 'as notas ficais recebidas, recibos de comprovantes dos tributos, processo licitatórios; minutas do convênio, bem como plano de trabalhos originais, encontram-se em poder da Policia Federal e Tribunal de Contas do Estado de Pernambuco.' (peça 1, p. 147) . 
	6.18. Em outro expediente, Ofício 65/2012 GP, de 1/3/2012, o mesmo gestor informa estarem 'impossibilitados de apresentar as devidas prestações de contas, mesmo porque os documentos correspondentes ao convênio, foram apreendidos pela Polícia Federal e posteriormente encaminhados a CGU, conforme cópias anexas' (peça 1, p. 198) . 
	6.19. Houve a solicitação de prorrogação de prazo do ajuste e a Funasa assim destacou no Parecer Técnico 95/2012, de 25/4/2012 (peça 1, p. 200) 
Considerando que durante visita técnica para acompanhamento do convênio em questão, em 29/09/11, foi verificado, que o convenente estava impossibilitado de dar continuidade ao processo de licitação devido à ausência do processo de convênio, segundo relata o ofício 065/2012 GP, enviado pela Prefeitura de Araçoiaba, que os documentos foram apreendidos para fins de investigação criminal causada pelo desvio de recursos na execução do objeto em questão, logo, entendemos que a nova administração municipal necessita de tempo hábil para a retomada das ações e emitimos assim parecer favorável pela dilação de prazo por mais doze meses, a fim de possibilitar o cumprimento do objeto pactuado e atingir os objetivos sociais propostos. 
	6.20. O Sr. Joamy Alves de Oliveira encaminhou à Funasa Ofício 857, de 27/3/2014, no qual pleiteou a prorrogação da vigência do ajuste em razão da ausência de documentação (peça 1, p. 268) . 
	6.21. O pleito foi analisado por meio do Parecer Técnico 90/2014/Secav/Diesp/Suest/PE, que avaliou pedido de prorrogação de prazo do termo de compromisso em estudo e teceu os seguintes considerandos (peça 1, p. 270) :
	2. O Termo de Compromisso em questão foi celebrado em 31/12/2008, com o prazo de vigência até 30/12/2009, prorrogado por meio do 8° Termo Aditivo para 30/05/2014, com a liberação da 1ª parcela (40,00 %) em junho de 2011, conforme Ordem Bancária 804089, de 17/05/2011. 
	3. Em 29/9/2011, foi realizada visita técnica ao município cópia do relatório (não lançado no Sigesan) acostado aos autos às fls. 208/209 constantando que não havia 'obras iniciadas' sendo enviado o Ofício 3116, Secav/Diesp/Suest/PE, de 21/10/2011, recebido em 01/11/2011, fls. 210/212.
	4. Em 28/12/2011, a Auditoria-Interna encaminhou o Memorando 2173/COGED/AUDIT, com cópia da documentação enviada pelo Tribunal de Contas da União, sobre o suposto desvio dos recursos financeiros da lª parcela deste termo de compromisso e de outros celebrados com o Município.
	5. Em 01/03/2012, o Gestor à época, em resposta ao oficio supracitado enviou o Ofício 065/2012- GP, fl. 193, informando que o 'prefeito afastado' havia utilizado para outros fins os recursos financeiros do termo de compromisso em questão, bem como, de que estava impossibilitado de apresentar a prestação de contas, devido à apreensão de documentos pela Polícia Federal e posterior encaminhamento a Controladoria-Geral da União (CGU) , informação já fornecida por meio do Ofício 0028/2011, de 29/09/2011, fl. 256.
6. Em agosto de 2013, foi enviado o Oficio 1069/Secav/Diesp/Suest/PE, de 07/08/2013, recebida em 20/08/2013, fls. 257/258, solicitando extratos bancários do termo de cornpromisso em questão e de outros, para verificar a possibilidade de se identificar as contas correntes da Prefeitura em que os recursos financeiros foram transferidos indevidamente não havendo resposta do Convenente. 
7. Em 04/10/2013, realizada outra visita técnica, cópia do relatório (não lançado no Sigesan) , acostado aos autos as fls. 259/260, verificando-se que o Gestor, a época, não possuía informações sobre o empreendimento, sendo notificado em 11/10/2013, para adotar as providências cabíveis ao caso, fl. 261. 
8. Assim sendo, verifica-se a 'ausência de documentação' vem sendo alegada desde 2011; quando os mesmos foram apreendidos 'pela Policia Federal, conforme 'Auto de Apreensão,' fls. 216/217 e entregue a CGU em 27/09/2011, por meio do 'Termo de Entrega,' fls. 214/215, portanto, no nosso entendimento, deveria ter sido apresentado às providências adotadas no sentido de, restituir a conta-corrente do termo de compromisso os recursos supostamente desviados para outros fins, para possibilitar a execução do objeto pactuado. 
	6.22. O expediente concluiu que não haveria fundamentação para se manifestar sobre a concessão de prorrogação de prazo para o ajuste, mas sim que deveriam ser adotados procedimentos administrativos cabíveis para ressarcimento ao erário dos referidos recursos financeiros (peça 1, p. 272) . 
	6.23. Observa-se que o ora recorrente, em nome do município de Araçoiaba, ingressa com ação judicial de obrigação de fazer, com pedido de tutela antecipada, em 6/3/2014, que envolveu vários ajustes, dentre eles o ora em estudo (peça 2, p. 4-26) . 
	6.24. No expediente, o gestor informa não possuir cópia dos documentos referentes à prestação de contas dos ajustes e que houve o envio de ofício ao TCU requerendo a instauração de tomada de contas especial referente aos convênios inadimplentes (peça 2, p. 19-22) . O responsável diz que, dentre os documentos que compõem o conjunto documental da ação judicial, está Boletim de Ocorrência, informando a ausência de cópia dos convênios, de 27/2/2014, que se encontra nos autos (peça 2, p. 30) e o ofício instauração de tomada de contas especial (peça 2, p. 26) . 
	6.25. Desse modo, se observa que desde a gestão do antecessor já havia a informação da ausência da documentação aos órgãos de controle. 
	6.26. A representação, de fato, foi autuada e examinada nos autos do TC Processo 004.594/2014-2. Tratou do Ofício 34/2014, assinado pelo prefeito municipal de Araçoiaba-PE, Sr. Joamy Alves de Oliveira, no qual ele solicita a instauração de tomada de contas especial em desfavor dos ex-prefeitos do Município de Belém de Maria-PE, Sr. Carlos Jogli Albuquerque Tavares Uchoa (2011-2012) , e do Município de Araçoiaba-PE, Sr. Severino Alexandre Sobrinho (2004-2011) , em razão de possíveis irregularidades nos seguintes convênios: a) ausência de prestação de contas: 664238/2010 - Fundo Nacional de Desenvolvimento da Educação - FNDE; 661253/2010 - Fundo Nacional de Desenvolvimento da Educação - FNDE; 652046/2008 - Fundação Nacional de Saúde - DF (SUEST/PE) ; 644166/2008 - Fundação Nacional de Saúde - DF (SUEST/PE) ; 634038/2008 - Fundação Nacional de Saúde - DF (SUEST/PE) ; 614047/2007 - Ministério do Turismo - Mtur; 556742/2005 - Fundação Nacional de Saúde - DF (SUEST/PE) . 
	6.27. Foi prolatado o Acórdão 1767/2014-TCU-Segunda Câmara, Ministro Relator Marcos Bemquerer, que informou ao representante que cabe ao órgão/entidade concedente dos recursos federais esgotar as medidas administrativas de sua alçada e, caso necessário, instaurar processo de tomada de contas especial a ser apreciado posteriormente pelo TCU, esclarecendo, ainda, que há a possibilidade de suspensão da inadimplência do município caso o administrador atual, estando comprovadamente impossibilitado de prestar contas, tenha tomado medidas para o resguardo do patrimônio público, nos termos do art. 72, §§ 4º ao 8º, da Portaria Interministerial MP/MF/MCT n. 507/2011, que rege a matéria.
	6.28. Conforme visto, houve instauração da representação, bem como boletim de ocorrência de 27/2/2014 (peça 2, p. 30) e o ajuizamento de ação judicial de obrigação de fazer, com pedido de tutela antecipada, em 6/3/2014 (peça 2, p. 4-26) . Referida ação levou à determinação de suspensão da inadimplência do convênio, conforme informado no relatório de auditoria inserto à peça 3, p. 172. 
	6.29. Diante do exposto, entende-se que o Sr. Joamy Alves de Oliveira trouxe justificativas para a omissão no dever de prestar contas referentes ao termo de compromisso e adotou medidas para o efetivo resguardo do erário. Consoante Súmula TCU 230, 'Compete ao prefeito sucessor apresentar a prestação de contas referente aos recursos federais recebidos por seu antecessor, quando este não o tiver feito e o prazo para adimplemento dessa obrigação vencer ou estiver vencido no período de gestão do próprio mandatário sucessor, ou, na impossibilidade de fazê-lo, adotar as medidas legais visando ao resguardo do patrimônio público.' Não houve, portanto, infringência à norma. 
	6.30. Destaca-se que, em pesquisa aos jugados desta Corte de Contas, houve a exclusão da responsabilidade do Sr. Joamy Alves de Oliveira pela omissão no dever de prestar contas em outros ajustes, utilizando-se dos mesmos fundamentos: o gestor teria adotado as medidas para o efetivo resguardo do erário federal pelo envio de representação ao TCU para a autuação da tomada de contas especial em desfavor de Severino Alexandre Sobrinho e Carlos Jogli Albuquerque Tavares Uchoa, diante de irregularidades praticadas em oito convênios, além de ter ajuizado a ação civil pública por ato de improbidade administrativa contra Severino Alexandre Sobrinho em face das diversas irregularidades na aplicação e na prestação de contas dos recursos federais provenientes da Funasa (Acórdão 2521/2018-TCU-Segunda Câmara, Minsitro Relator André de Carvalho e Acórdão 11342/2020-TCU-Segunda Câmara, Ministro Relator André de Carvalho) .
	6.31. No que toca à omissão quanto ao ressarcimento do saldo remanescente do ajuste e a utilização de recurso em finalidade diversa da pactuada no Termo de Compromisso 1.907/2008, recorda-se que o ajuste vigeu inicialmente no período de 31/12/2008 a 30/11/2009 (peça 1, p. 63) , mas, diante do atraso na liberação dos recursos, foi sucessivamente prorrogado até 30/5/2014 (peça 1, p. 230-246 e 248) . O gestor à época deixou na conta poupança ligada à conta corrente 31.080-8, na Agência 1361, saldo remanescente no valor de R$ 10.000,00, em 13/7/2011 (peça 35, p. 10) . As transferências por determinação judicial se deram em 11/8/2017 (valor R$ 15.184,17) e 24/10/2017 (valor R$ 89,20) , perfazendo um total de R$ 15.273,37 (peça 35, p. 1 e 32-34) . 
	6.32. O recorrente informa que assim que tomou conhecimento do ajuste devolveu os recursos que estavam depositados em contas do Município, conforme consta no próprio acórdão recorrido. 
	6.33. Observa-se que, de fato, após a citação, o município não apresentou a sua defesa, mas efetuou o recolhimento do saldo atualizado dos repasses sob o valor de R$ 16.810,12, em 14/2/2020 (peça 67) .
	6.34. Entretanto, era de conhecimento do gestor a existência do ajuste antes da comunicação do TCU e da devolução do montante. Este inclusive celebrou o 8º termo aditivo, em 27/5/2013 (peça 1, p. 248-250) . Ainda que se considere inexistente a documentação do ajuste nos acervos da prefeitura, a informação sobre o saldo remanescente do convênio seria factível e esperada por meio de obtenção de extrato bancário da conta corrente específica, pois na condição de gestor municipal teria acesso a todas as contas da municipalidade. O gestor poderia ter adotado medidas concernentes à proteção do valor relativo ao saldo remanescente do ajuste. Se antes da determinação judicial o gestor tivesse efetuado a devolução do montante devido as cofres da Funasa, o desvio de finalidade não teria ocorrido. 
	6.35. Dessa forma, quando da devolução do montante, as irregularidades (omissão quanto ao ressarcimento do saldo remanescente do ajuste e a utilização de recurso, no valor de R$ 15.273,37, em finalidade diversa da pactuada no Termo de Compromisso 1.907/2008) já estavam exauridas e as justificativas apresentadas não as afastam. 
	CONCLUSÃO
	7.	Preliminarmente, não se verifica a ocorrência da prescrição. 
	7.1. O Sr. Joamy Alves de Oliveira trouxe justificativas para a omissão no dever de prestar contas referentes ao ajuste e adotou medidas para o efetivo resguardo do erário.
	7.2. A omissão quanto ao ressarcimento do saldo remanescente do ajuste e a utilização de recurso em finalidade diversa da pactuada no Termo de Compromisso 1.907/2008 já estavam exauridas e as justificativas apresentadas não as afastam. 
	7.3. Por fim, entende-se que o fundamento da irregularidade das contas do ora responsável deve ser o art. 16, III, b, da Lei 8.443/	1992.
	PROPOSTA DE ENCAMINHAMENTO
	8. Ante o exposto, submete-se à consideração superior a presente análise do recurso de reconsideração interposto, propondo-se, com fundamento nos arts. 32, inciso I, e 33, da LOTCU:
	a) conhecer do recurso e, no mérito, dar-lhe provimento parcial a fim de reduzir a multa aplicada;
	b) modificar o fundamento da irregularidade das contas;
	c) dar ciência do acórdão que vier a ser proferido ao recorrente e aos demais interessados."
2.	O Ministério Público junto a este Tribunal discordou, em parte, do encaminhamento proposto pela unidade técnica, ante as seguintes considerações (peça 118) :
	" (...) Observo, antes de tudo, que concordo com a análise acerca da não incidência da prescrição no caso vertente, seja sobre a pretensão reparatória, seja sobre a pretensão punitiva. Embora a instrução tenha se dado anteriormente à expedição pelo TCU da Resolução 344 de 11 de outubro de 2022, sua conclusão se baseia nos mesmos critérios que a embasaram, a saber, as decisões proferidas pelo Supremo Tribunal Federal mediante o Recurso Extraordinário 636.866 e a Ação Direta de Inconstitucionalidade 5509.
	Tratando-se de omissão no dever de prestar contas, toma-se como termo inicial da fluência do prazo prescricional de cinco anos, de acordo com o novo normativo dessa Corte de Contas, a data na qual a prestação de contas deveria ser apresentada, que vem a ser, no caso vertente, 29/7/2014, apenas um dia antes da data considerada na instrução, 30/7/2014.
	Ademais, os eventos interruptivos da prescrição apontados na instrução estão em conformidade com as hipóteses descritas no art. 5º da Resolução-TCU 344/2022, quais sejam:
	I - pela notificação, oitiva, citação ou audiência do responsável, inclusive por edital; 
	II - por qualquer ato inequívoco de apuração do fato;
	III - por qualquer ato inequívoco de tentativa de solução conciliatória; 
	IV - pela decisão condenatória recorrível.
	Com efeito, a fluência do prazo prescricional foi interrompida nas seguintes ocasiões lembradas na instrução:
	a) Relatório de Tomada de Contas Especial 9/2015, de 14/10/2015 (peça 3, p. 96-116) ;
	b) Relatório de Auditoria 2392/2015 da Controladoria Geral da União - CGU, 14/12/2015 (peça 3, p. 171-173) ;
	c) autuação do processo no TCU, em 12/2/2016;
	d) pronunciamento de mérito da unidade instrutiva em 25/1/2018 (peça 27) ;
	e) pronunciamento da unidade instrutiva em 19/10/2019 (peça 58) ;
	f) Acórdão 18782/2021-TCU-Segunda Câmara, de 23/11/2021 (peça 83) .
	As referidas causas de interrupção da prescrição, independentemente de outros eventos que poderiam ser levantados consultando os autos, já bastam para demonstrar também que o processo não ficou paralisado por mais de três anos, o que afasta a incidência da prescrição intercorrente.
	No que concerne, porém, ao mérito do recurso, discordo da proposta da unidade técnica, que acolhe apenas parcialmente os argumentos do responsável e propõe a redução da multa a ele aplicada.
	Ora, a instrução considera justificada a omissão no dever de prestar contas em face das dificuldades administrativas enfrentadas pelo recorrente, demonstradas nas providências que adotou contra seus antecessores não apenas quanto ao convênio objeto desta TCE, mas também quanto a diversos outros repasses. Torna-se razoável admitir, pois, que essas mesmas dificuldades o impediram de ter ciência da necessidade de proceder à devolução do saldo remanescente do ajuste, o que veio a realizar tão logo tomou conhecimento do problema mediante a citação do município.
	Ante o exposto, manifesto-me parcialmente de acordo com a proposta da unidade técnica e proponho o provimento do recurso interposto por Joamy Alves de Oliveira, de modo que seja revogada a multa aplicada pelo acórdão recorrido e que suas contas sejam julgadas regulares com ressalva, nos termos do art. 16, inciso II, da Lei 8.443/1992."
	É o Relatório.

Raphael Parente Oliveira (OAB/PE 26.433), representando Joamy Alves de Oliveira.

Subprocurador-Geral Lucas Rocha Furtado.

TOMADA DE CONTAS ESPECIAL. FUNASA. TERMO DE COMPROMISSO PARA EXECUÇÃO DE SISTEMA DE ABASTECIMENTO DE ÁGUA. APENAÇÃO DO PREFEITO SUCESSOR EM RAZÃO DA OMISSÃO NA PRESTAÇÃO DE CONTAS, DA NÃO ADOÇÃO DE PROVIDÊNCIAS VISANDO AO RESGUARDO DO ERÁRIO E DA NÃO DEVOLUÇÃO DO SALDO REMANESCENTE DOS RECURSOS. RECURSO DE RECONSIDERAÇÃO. CONHECIMENTO. JUSTIFICAÇÃO DOS ATOS IMPUGNADOS. PROVIMENTO. INSUBSISTÊNCIA DA MULTA. REGULARIDADE DAS CONTAS COM RESSALVAS. CIÊNCIA.

TOMADA DE CONTAS ESPECIAL (TCE)

Unidade de Auditoria Especializada em Recursos (AudRecursos).

Tratam os autos, originariamente, de tomada de contas especial instaurada pela Superintendência Estadual da Fundação Nacional de Saúde em Pernambuco - Funasa/PE, em desfavor dos Srs. Severino Alexandre Sobrinho, prefeito do Município de  Araçoiaba-PE nas gestões 1º/1/2005 a 31/12/2008 e 1º/1/2009 a 31/7/2011, e Joamy Alves de Oliveira, prefeito na gestão de 1º/1/2013 a 31/12/2016, em razão da omissão no dever de prestar contas dos recursos federais repassados à municipalidade por força do Termo de Compromisso 1907/2008 (Siafi 652046) , o qual objetivava a execução de sistema de abastecimento de água, além da inexecução do objeto pactuado.
2.	Com vigência estipulada para o período de 31/12/2008 a 30/11/2009, prorrogada até 30/5/2014, e data-limite para a prestação de contas em 29/7/2014, referido ajuste previu recursos no montante de R$ 570.500,00, sendo R$ 550.000,00 em verbas federais e R$ 20.500,00 a título de contrapartida municipal.
3.	Do valor pactuado, foi transferido à municipalidade o montante de R$ 220.000,00, mediante a ordem bancária 2011OB804089 (peça 1, fl. 7) , de 17/6/2011.
4.	No âmbito deste Tribunal, foi promovida a citação dos responsáveis a seguir listados, em razão das irregularidades e valores indicados:
	- Sr. Severino Alexandre Sobrinho, gestor dos recursos, pelo valor original de R$ 210.000,00, decorrente da não comprovação da correta aplicação dos recursos conveniados, ante a inexecução do objeto pactuado e a transferência dos recursos da conta corrente específica do ajuste para contas municipais, impedindo a comprovação do nexo de causalidade entre os recursos federais transferidos e as despesas realizadas em prol do objeto pactuado;
	- Município de Araçoiaba/PE, pelo valor original de R$ 10.000,00, devido à utilização do saldo remanescente do ajuste em finalidade diversa da pactuada, ante o bloqueio judicial dos recursos, para sanar dívidas da municipalidade.
5.	Outrossim, foi promovida a audiência do Sr. Joamy Alves de Oliveira, gestor em cuja gestão findou o prazo para prestação de contas dos recursos pactuados, em razão das seguintes condutas: a) omissão no dever de prestar contas; b) não adoção das medidas legais contra o gestor das verbas pactuadas, a fim de resguardar o patrimônio público; c) utilização do saldo remanescente do ajuste em finalidade diversa da pactuada, ante o bloqueio judicial dos recursos, para sanar dívidas da municipalidade.
6.	Em resposta ao chamamento deste Tribunal, os ex-gestores apresentaram defesa (peças 21, 23 e 43) . Já o Município de Araçoiaba-PE acostou aos autos o comprovante do recolhimento do valor devido aos cofres públicos federais (peça 67) .
7.	Mediante o Acórdão 18782/2021-TCU-Segunda Câmara, da relatoria do Ministro-Substituto André Luís de Carvalho, este Tribunal decidiu, entre outras medidas: a) julgar regulares com ressalva as contas da municipalidade, dando-lhe quitação; b) julgar irregulares as contas de Severino Alexandre Sobrinho, condená-lo em débito e apená-lo com a multa prevista no art. 57 da Lei 8.443/1992; c) julgar irregulares as contas de Joamy Alves de Oliveira e aplicar-lhe a multa prevista no art. 58, incisos I e II, da Lei 8.443/1992.
8. 	Examina-se, nesta oportunidade, recurso de reconsideração interposto pelo Sr. Joamy Alves de Oliveira contra o aludido decisum (peça 90) , mediante o qual defende, basicamente, a ausência de responsabilidade pelos atos questionados e a inocorrência de irregularidades.
9.	A então Secretaria de Recursos - Serur propôs (peça 115) o provimento parcial do recurso, para reduzir a multa aplicada ao recorrente, por ter justificado a omissão no dever de prestar contas referentes ao ajuste e comprovado a adoção de medidas para o efetivo resguardo do erário, remanescendo sem elisão tão somente a não devolução do saldo remanescente dos recursos pactuados.
10.	Discordando da unidade técnica, o Ministério Público junto a este Tribunal sugeriu (peça 118) o provimento total do apelo, revogando-se a multa aplicada ao recorrente e julgando regulares com ressalva suas contas.
11. 	Feita essa breve contextualização, reitero, no tocante à admissibilidade da peça recursal em apreço, o seu conhecimento, uma vez que preenche os pressupostos constantes dos arts. 32 e 33 da Lei 8.443/1992.
12. 	No mérito, manifesto-me de acordo com a proposta apresentada pelo douto Parquet, cujas análises e conclusões adoto como razões de decidir.
13.	Com efeito, restou apurado nos autos que, tão logo tomou posse no cargo de prefeito municipal, o recorrente buscou regularizar a prestação de contas do ajuste, não logrando sucesso em virtude da inexistência de documentação nos arquivos municipais, haja vista que essa havia sido apreendida pela Polícia Federal e posteriormente encaminhada para a Controladoria-Geral da União e para o Tribunal de Contas do Estado de Pernambuco ainda em 2011.
14.	Diante, então, da impossibilidade de prestar contas, o recorrente adotou medidas legais visando ao resguardo do erário federal, quais sejam, registro de ocorrência policial, ajuizamento de ação ordinária de obrigação de fazer, com pedido de tutela antecipada, e representação perante este Tribunal (TC Processo 004.594/2014-2) requerendo a instauração de tomada de contas especial em desfavor do gestor dos recursos.
15.	Quanto à não devolução, à época oportuna, do saldo remanescente dos recursos pactuados, concordo que as dificuldades administrativas enfrentadas pelo recorrente no início da sua gestão à frente do Município de Araçoiaba-PE, que evidenciaram um quadro de desordem na municipalidade, com vários outros convênios na mesma situação irregular, podem também ter contribuído para essa ocorrência. O fato é que, tão logo se inteirou dessa pendência, após a citação do município, o recorrente providenciou o recolhimento do valor devido.
16.	Destarte, estando justificadas as irregularidades que motivaram a responsabilização do Sr. Joamy Alves de Oliveira em sede de audiência, cabe dar provimento ao seu recurso, para excluir a multa que lhe foi aplicada e julgar regulares com ressalvas as presentes contas quanto a sua responsabilidade.
	Ante todo o exposto, acolhendo o parecer exarado pelo Ministério Público junto a este Tribunal, VOTO por que seja adotada a deliberação que ora submeto a este Colegiado.
TCU, Sala das Sessões, em 4 de abril de 2023.
Ministro JOÃO AUGUSTO RIBEIRO NARDES 
Relator